臺灣臺南地方法院民事判決　　　　　　　99年度訴字第1616號
原　　　告　楊旗興
訴訟代理人　鄭世賢律師
被　　　告　楊旗旺
訴訟代理人　徐朝琴律師
被　　　告　楊旗盛
上列當事人間請求分割共有物事件，經本院於民國100年12月6
日言詞辯論終結，判決如下：
    主      文
坐落臺南市○○區○○段一六六四地號、一六六四之一地號二筆
土地應按如附圖一所示之方法合併分割，即：編號Ａ部分面積三
四九平方公尺由被告楊旗旺取得；編號Ｂ部分面積三四九平方公
尺由被告楊旗盛取得；編號Ｃ部分面積三四八平方公尺由原告取
得。
訴訟費用由原告、被告楊旗旺、楊旗盛各負擔三分之一。
    事實及理由
一、原告主張：坐落臺南市○○區○○段1664地號、地目建、面
    積93平方公尺，同段1664之1地號、地目建、面積953平方公
    尺等二筆土地（下合稱系爭土地）為兩造所共有，所有權應
    有部分均各為3分之1。兩造間並無不分割之協議，亦無因物
    之使用目的不能合併分割之情形。爰依民法第824條第5項之
    規定，請求按附圖一所示方案（下稱原告方案）合併分割系
    爭二筆土地，即編號Ａ部分、面積349平方公尺之土地分歸
    被告楊旗旺；編號Ｂ部分、面積349平方公尺之土地分歸被
    告楊旗盛；編號Ｃ部分、面積348平方公尺之土地則分歸原
    告所有。
二、被告楊旗旺則以：系爭土地係兩造自祖先處繼承取得，被告
    楊旗旺前於徵得其他共有人同意後，乃在系爭土地東側蓋有
    未保存登記房屋一棟，目前仍由其與家人居住使用中，是倘
    依原告方案分割系爭土地，將致上開房屋需部分拆除，與共
    有人間之約定不合，亦不符合物盡其用之經濟效益。又原告
    方案中原告所分得之編號Ｃ部分土地，於分割後並未與道路
    相通，而相鄰之臺南市○○○○○段1657之33地號土地是否
    能由原告價購並不確定，日後原告分得之土地如須對外通行
    至道路，依民法第789條規定應優先通行他共有人分割後取
    得之土地，屆時勢必再起紛爭，為免系爭土地因後因通行問
    題發生紛爭，為避免形成袋地，並保留上開房屋，爰請求按
    附圖二所示之方案（下稱被告楊旗旺方案）分割，亦即將附
    圖二所示編號1664之Ａ部分、面積314平方公尺歸被告楊旗
    旺所有；編號1664之Ｃ部分、面積314平方公尺歸被告楊旗
    盛所有；編號1664之Ｄ部分、面積314平方公尺歸原告所有
    ；編號1664之Ｂ部分、面積104平方公尺供作道路使用，由
    兩造按原應有部分保持共有。
三、被告楊旗盛則以：伊同意按原告方案分割，如按被告楊旗旺
    方案，則編號1664之Ｄ部分土地可能無人想要。伊希望將系
    爭土地同面積、同向、平整地分成三塊，不須再以金錢找補
    。倘原告不能購買相鄰之同段1657之33地號土地作為通行之
    用，伊亦同意讓原告通行伊的土地以聯絡道路。
四、本院之判斷：
  (一)按各共有人，除法令另有規定外，得隨時請求分割共有物
      。但因物之使用目的不能分割或契約訂有不分割之期限者
      ，不在此限。共有物之分割，依共有人協議之方法行之。
      分割之方法不能協議決定，或於協議決定後因消滅時效完
      成經共有人拒絕履行者，法院得因任何共有人之請求，命
      為下列之分配：一、以原物分配於各共有人。但各共有人
      均受原物之分配顯有困難者，得將原物分配於部分共有人
      。二、原物分配顯有困難時，得變賣共有物，以價金分配
      於各共有人；或以原物之一部分分配於各共有人，他部分
      變賣，以價金分配於各共有人。又共有人相同之數不動產
      ，除法令另有規定外，共有人得請求合併分割。民法第
      823條第1項、第824條第1項、第2項、第5項分別定有明文
      。查系爭二筆土地均為兩造所共有，使用分區均為商業區
      等情，有原告提出之系爭土地登記第二類謄本、地籍圖謄
      本、土地使用分區證明書（見本院卷第9至12、18頁）在
      卷，堪信為實；又兩造就系爭土地並未定有不分割之特約
      ，亦無法令規定不能合併分割之情形，且兩造前經本院新
      市簡易庭調解後，就分割之方法仍不能為一致之協議，從
      而，原告依上開法條之規定，請求以裁判合併分割系爭二
      筆土地，洵屬有據。
  (二)查系爭二筆土地彼此相鄰，各自形狀雖稍不規則，然合併
      之後，則形成一地形完整、界址平直（僅西北側界址略有
      曲折，其餘3側均為直線）之方正土地；系爭二筆土地中
      之1664之1地號土地西北側鄰接同段1657之32、1664之4、
      1657之33地號等三筆土地，其中1657之32、1664之4地號
      土地為八米計畫道路用地，且現況均為道路，道路對側為
      大內鄉青果集貨場，1657之33地號土地則為臺南市政府所
      有，上有區公所設置之公廁一座；除上開臨路部分外，系
      爭土地西側與一層樓菜市場建物相鄰，東南側地界與鄰地
      間築有1.5層樓高之圍牆相隔，均未臨路；又系爭1664之1
      地號土地之北側、東側，現分別坐落有被告楊旗旺所建、
      現懸掛門牌號碼為大內鄉內庄2之17號、2之16號（舊式門
      牌，行政區域尚未於縣市合併後更新）之二棟建物，其中
      2之17號建物之西側部分為老舊之木造房屋，東側部分為
      鐵皮浪板搭建之房舍，兩側以鐵皮棚架相連，呈現中空狀
      態；2之16號建物為磚造平房，落成時間約民國61年，自
      外觀可見有經整修，保存狀況尚佳，系爭土地其餘部分則
      均為空地等情，業經本院會同臺南市麻豆地政事務所人員
      履勘現場查明，有勘驗筆錄、現場概圖、地籍圖、房屋稅
      籍證明書、原告所提之現場照片10張及麻豆地政事務所10
      0年3月3日所測量字第1000001688號函附複丈成果圖（本
      院卷第17、40、51至56、63至66、69頁）在卷可稽，堪予
      認定。
  (三)按法院定共有物之分割方法，固應斟酌當事人之聲明、共
      有物之性質、分割後之經濟效用、土地整體之利用價值、
      各共有人之意願、利害關係，並兼顧使用現況，而本其自
      由裁量權為公平合理之分配，但並不受當事人聲明、主張
      或分管約定之拘束，亦不得純以使用現狀為分割之唯一標
      準。本件原告方案主張以東南至西北向直線分割方式，將
      系爭土地分為三等分，由其取得附圖一編號Ｃ之西側土地
      ，被告楊旗旺取得編號Ａ之東側土地，被告楊旗盛取得編
      號Ｂ之中間土地，依此方案分割，則分割後三筆土地，形
      狀均方正完整，利於土地整體開發使用，且位置相當，對
      於各共有人亦屬公平；又原告分得之編號Ｃ部分土地，雖
      因有同段1657之33地號土地相隔，而無法通行至系爭土地
      西北側所臨道路，然原告已表示將向大內區公所購買1657
      之33地號土地作為通行之用，而贊同原告方案之被告楊旗
      盛亦表明：倘原告未能購得1657之33地號土地，則同意原
      告通行伊所分得土地以通往道路（見本院卷第137頁背面
      ）。被告楊旗旺雖稱倘依原告方案分割，嗣後將因通行權
      問題再起紛爭，惟依原告方案分割後，縱原告有通行他共
      有人分得土地之必要，亦僅需經由被告楊旗盛分得之編號
      Ｂ部分土地即可聯絡道路，於被告楊旗旺並無不利，是原
      告及被告楊旗盛既於權衡利害後仍願採原告方案分割，本
      院自應予以尊重。況依被告楊旗旺之方案分割，雖能保存
      其所有之大內鄉內庄2之16號建物，然其中編號1664之Ｄ
      部分土地需經留作共有之編號1664之Ｂ部分始能聯絡外部
      道路，屬於裡地，其土地價值顯將低於可直接聯外之編號
      1664之Ａ、Ｃ部分；而被告楊旗旺所有之大內鄉內庄2之
      16 號建物為簡單平房，屋齡已近40年，縱經移除，對被
      告楊旗旺所生之經濟損失尚屬不高，若強欲保存，反使分
      得編號1664之Ｄ部分土地之共有人受有土地價值減損之不
      利，對其顯然不公，更使各共有人仍需就編號1664之Ｂ部
      分保持共有以留作道路，致分得之土地面積減少，共有關
      係無法完全解消，顯不利於將來對土地之利用；被告楊旗
      旺雖另陳稱可由其他共有人以金錢補償分得編號1664之Ｄ
      部分之共有人（見本院卷第118頁），惟原告及被告楊旗
      盛均表明不願採補償方式，則本院斟酌當事人之意願及原
      告方案之公平性及未來發展性顯較被告楊旗旺方案為佳等
      情，認如附圖一所示之分割方案符合全體共有人之經濟利
      益，較為公平適宜，爰採為本件之分割方法，判決如主文
      第一項所示。又系爭二筆土地因屬圖解區，分割後面積須
      為算至平方公尺為單位（見本院卷第147頁臺南市麻豆地
      政事務所函），故原告分得之土地面積將較被告二人短少
      1 平方公尺，惟其面積增減數額甚微，且原告亦陳明如面
      積無法整除，伊願僅分得348平方公尺面積土地（見本院
      卷153頁背面），故本院認此部分尚無需以金錢補償，併
      此敘明。
五、末按因共有物分割、經界或其他性質上類似之事件涉訟，由
    敗訴當事人負擔訴訟費用顯失公平者，法院得酌量情形，命
    勝訴之當事人負擔其一部 ，民事訴訟法第80條之1定有明文
    。本件係因分割共有物事件涉訟，兩造之行為，均可認係按
    當時之訴訟程度為伸張或防禦權利所必要，故應由兩造按其
    應有部分比例分擔訴訟費用，較為公允，爰判決如主文第二
    項所示。
六、訴訟費用負擔之依據：民事訴訟法第80條之1。
中    華    民    國  100     年    12    月    13    日
                  民事第一庭    法  官    張玉萱
以上正本證明與原本無異。
如對本判決上訴，須於判決送達後20日內向本院提出上訴狀。如
委任律師提起上訴者，應一併繳納上訴審裁判費。
中    華    民    國   100    年    12    月    13    日
                                書記官    陳雅慧